臺灣臺中地方法院民事判決　95年度訴字第1418號
原　　　告　戊○○
　　　　　　己○○
　　　　　　庚○○
　　　　　　辛○○
　　　　　　乙○○即柯方周
　　　　　　　　　　　　樓
上五人共同
訴訟代理人　林伸全律師
被　　　告　西海岸電訊股份有限公司
法定代理人　丙○○
訴訟代理人　廖健智律師
複　代理人　洪明立律師
　　　　　　甲○○
上列當事人間請求確認委任關係不存在事件，本院於民國96年3
月6日言詞辯論終結，判決如下：
    主    文
原告之訴駁回。
訴訟費用由原告負擔。
    事實及理由
甲、程序方面：
    按「解散之公司除因合併、分割或破產而解散外，應行清算
    。」、「解散之公司，於清算範圍內，視為尚未解散。」、
    「公司之清算，以董事為清算人。但本法或章程另有規定或
    股東會另選清算人時，不在此限。」，公司法第24條、第25
    條、第322條第1項分別定有明文。被告公司已於92年6月17
    日為解散登記，此有經濟部中部辦公室96年1月24日經中3字
    第09630819320號函在卷可稽。依前開規定，被告公司於清
    算完結以前仍具有法人人格，自有當事人能力。又被告公司
    選任董事長丙○○為清算人，並向本院聲報，此有本院92年
    司字第234號、362號聲報清算人卷可參。故被告公司之法定
    代理人應為丙○○，首予敘明。
乙、實體方面：
一、原告起訴主張略以：原告戊○○、己○○、庚○○、辛○○
    、乙○○（原名柯方周）等人（下稱原告等人）於日前接獲
    法務部行政執行署台中行政執行處函，通知應於95年5月22
    日到處自動清繳被告公司所欠稅額，並提出被告公司相關財
    務報表及親自向該處據實報告財產狀況。經原告等人向經濟
    部中部辦公室申請抄錄被告公司87年2月10日股東會議事錄
    及變更登記表，始知悉原告戊○○、己○○、庚○○及辛○○在不知情之情況下，被登記為被告公司董事。原告乙○○
    亦在不知情之情況下，被登記為被告公司監察人。原告戊○○、己○○、庚○○之任期均同為民國87年2月10日至民國
    90 年10月8日（原告戊○○、己○○、庚○○所持有之被告
    公司股票於90年10月8日全數轉讓，使其董事身分自然解任
    ）；原告辛○○任期為87年2月10日至民國91年1月30日；乙○○之任期為87年2月10日至民國91年1月30日；上開期間原
    告等人與被告公司均無委任關係存在；但依被告公司87年2
    月10日股東會議事錄所載，原告戊○○、己○○、庚○○及
    辛○○，被選任為被告公司董事，原告乙○○則被選任為被
    告公司監察人，惟被告公司87年2月10日當天並未召開股東
    會，遑論選任原告等人為被告公司之董、監事，故被告公司
    股東會議事錄及變更登記表記載原告等人為被告公司之董、
    監事，係屬不實之記載。原告等人既未曾擔任被告公司董事
    及監察人，自無可能執行董事及監察人依公司法規定所賦予
    之職務，然原告等人卻因曾被登記為被告公司之董事及監察
    人，致該公司之股東及債權人可能以其怠忽職務為由，向原
    告等人請求賠償，是以兩造間此項爭執如不予釐清，將致原
    告等人在私法上之地位有受侵害之危險。為此求為確認兩造
    間之委任關係不存在，並聲明求為判決如主文所示等語。
二、被告抗辯意旨略以：原告戊○○等人請求確認與被告公司間
    於87年2月10日至91年1月30日間不等之董事或監察人之委任
    關係不存在，均在於確認過去之法律關係，應不得提起本件
    確認訴訟。且原告主張因法務部行政執行署台中執行處通知
    渠等到處繳清稅額‧‧‧。而認為有提起本件確認訴訟之確
    認利益。惟繳納稅款乃公法上之義務，原告主張並無繳納稅
    款之義務應循行政爭訟解決，非本件確認判決得以除去。且
    縱如原告主張因於民國87年2月10日至民國91年1月間被登記
    為被告公司之董事與監察人，致被告公司之股東及債權人可
    能以其怠忽職務為由，向其請求賠償云云，認為私法上之地
    位有受侵害之危險，本件確認訴訟自屬有確認利益為真實；
    但本件確認訴訟判決之效力，無從及於該提起損害賠償訴訟
    之股東或債權人，則此項危險非以對於被告之確認判決所得
    除去，故本件確認訴訟原告等，仍不能認其有即受確認判決
    之法律上利益。又據原告所檢附之股東臨時會議事錄觀之，
    被告公司於87年2月10日確有召開會議，原告等人主張雖有
    會議紀錄而實際上未召開會議之情事，據民事訴訟法第277
    條規定，原告就此一部分事實自應負舉證責任。另據89年12
    月10日被告公司之董事會會議事錄觀之，原告戊○○、己○○、庚○○、辛○○不僅參與該次董事會議討論，亦親自於
    簽到簿上簽名，俱見上開原告等不僅知悉自己為被告公司董
    事，實際上亦執行董事職務。原告等人主張未被選認為被告
    公司之董事、監察人職務，且對於被選任為董事、監察人乙
    事並不知情云云，顯不實在等語，並聲明求為判決駁回原告
    之訴。
三、兩造不爭執事項，本件採為裁判之基礎：
（一）原告戊○○、己○○、庚○○、辛○○等4人於87年2月10
      日至90年10月8日間，被登記為被告公司之董事。
（二）原告乙○○於87年2月10日至91年1月30日間，被登記為被
      告公司之監察人。
（三）原告等5人均為被告公司之員工。
（四）原告戊○○、己○○、庚○○、辛○○確實於被告公司89
      年12月10日上午十時之董事會議事錄上簽名。
四、得心證之理由：本件兩造之爭點為(一)本件是否有即受確認判
    決之法律上利益。(二)被告公司於87年2月10日究有無召開股
    東會選任原告等人為董事與監察人？(三)被告公司如未召開股
    東會，原告戊○○、己○○、庚○○、辛○○於被告公司89
    年12月10日上午10時之董事會議事錄上簽名，是否與被告間
    即成立委任關係？茲分述之：
（一）按所謂即受確認判決之法律上利益，係指法律關係之存否
      不明確，原告主觀上認其在私法上之地位有不安之狀態存
      在，且此種之不安狀態，能以確認判決將之除去者而言，
      若縱經法院判決確認，亦不能除去其不安之狀態者，即難
      認有受確認判決之法律上利益（最高法院52年台上字第12
      40號判例參照）。本件原告等人主張因法務部行政執行署
      台中行政執行處通知應於95年5月22日到該處自動清繳被
      告公司所欠稅額，並提出被告公司相關財務報表及親自向
      該處據實報告財產狀況一節，固據提出法務部行政執行署
      台中行政執行處函一件為證；惟繳納稅款乃公法上之義務
      ，原告等人主張並無繳納稅款之義務，應循行政爭訟程序
      以為救濟，非本件確認判決得以除去。原告等人主張因被
      登記為被告公司之董事與監察人，致被告公司之股東及債
      權人可能以原告等人怠忽職務為由，向其請求賠償等情；
      此不僅係原告等人所假設，並不確定；即或被告公司之股
      東或債權人以原告等人為被告公司董事或監察人，據以請
      求損害賠償；但本件確認訴訟判決之效力，無從及於該提
      起損害賠償訴訟之股東或債權人，此項危險尚非以對於被
      告之確認判決所得除去，自難認有提起本件確認之訴之必
      要。
（二）次按確認法律關係成立或不成立之訴，應以確認現在之法
      律關係為限，如已過去或將來應發生之法律關係，則不得
      為此訴之標的，最高法院49年台上字第1713號著有判例。
  　　本件原告戊○○、己○○、庚○○請求確認與被告間自87
    　年2月10日至90年10月8日止董事之委任關係不存在。原告
      辛○○請求確認與被告間自87年2月10日至91年1月30日止
      董事之委任關係不存在。原告乙○○請求確認與被告間自
      87年2月10日至91年1月30日止監察人之委任關係不存在，
      既係就已過去之法律關係請求確認，揆諸前揭判例意旨，
      自不得對之提起確認之訴。至原告引最高法院92年台上字
      第496號判決資為提起本件確認之訴之依據；但查該判決
      之事實係「抵押權標的物之房地經執行法院拍定後，抵押
      權登記固經地政機關塗銷，然抵押權設定契約之當事人間
      就該抵押權之設定，倘係通謀虛偽意思表示所為，依法自
      始即屬無效，則抵押權人不得就該無效之抵押權所擔保之
      債權「優先」受分配，聲請拍賣抵押物之債權人之債權即
      有受完全或較多受償之機會。而抵押權所擔保之債權範圍
      ，非必與執行或參與分配之債權同一，抵押債權之存否與
      抵押權之成立與否，並非全然等同，抵押權之存否，既攸
      關聲請拍賣抵押物債權人之一造債權之受償，則聲請拍賣
      抵押物之債權人訴請確認抵押權不存在，即難謂其無受確
      認判決之法律上利益」，係就過去不成立之法律關係，延
      至目前仍繼續不存在時，仍不失為現在之法律關係，因而
      認有提起確認之訴之必要，核與本件純係就過去之法律關
      係訴請確認之情形不同，自不得資為提起確認之訴之有利
      證據。
（三）原告等人主張於接獲法務部行政執行署台中行政執行處函
      ，經向經濟部中部辦公室申請抄錄被告公司87年2月10日
      股東會議事錄及變更登記表，始知悉原告戊○○、己○○
      、庚○○及辛○○在不知情之情況下，被登記為被告公司
      董事。原告乙○○亦在不知情之情況下，被登記為被告公
      司監察人。原告戊○○、己○○、庚○○之任期均同為民
      國87年2月10日至民國90年10月8日（原告戊○○、己○○
      、庚○○所持有之被告公司股票於90年10月8日全數轉讓
      ，使其董事身分自然解任）；原告辛○○任期為87年2月
      10日至民國91年1月30日；乙○○之任期為87年2月10日至
      民國91年1月30日等情，固據提出公司資料查詢影本、法
      務部行政執行署台中執行處函、被告公司87年2月10日股
      東會議事錄影本、被告公司變更登記表、被告公司91年1
      月30日股東會議事錄影本各一件為證。但查，原告等人於
      被告公司87年2月10日召開股東臨時會時係被告公司股東
      ，為原告等人所不爭，且有呈報經濟部中部辦公室96年1
      月24日經中三字第09630819320號書函檢附之股東名冊一
      份在卷可稽。股東得不出席或委託他人出席股東臨時會。
      被告公司87年2月10日之股東臨時會議事錄載明出席股東
      （含代理出席）共19人，而全體股東共34人，堪信有十五
      名股東未出席，則原告等人於未出席之情形下，被推選為
      董事與監察人，自非法所不許。次查，被告公司89年12月
      10日召開之董事會，原告戊○○、己○○、庚○○、辛○○不僅參與該次董事會議討論，亦親自於簽到簿上簽名，
      此為原告戊○○等人所自承，並有上開議事錄影本在卷可
      稽。若原告戊○○等人非被告公司之董事，被告公司斷無
      可能通知戊○○等人參與會議，戊○○等人亦無可能參與
      討論，並於議事錄簽名之理。又查，原告戊○○、己○○
      、庚○○三人於90年10月8日因非股東而解任，乃辛○○
      、乙○○迨91年1月30日始因改選而解任，若原告等人非
      同時被選上董事或監察人，被告公司斷無就原告等5人之
      董事、監察人之委任關係為分別處理之理，具徵原告等人
      不僅知悉自己為被告公司董事與監察，實際上亦執行董事
      職務、監察人執務。至證人即被告公司87年2月10日股東
      臨時會之紀錄丁○○於本院95年8月9日言詞辯論時固到庭
      證述：「提示：西海岸電訊股份有限公司之臨時會議紀錄
      ，是你做的紀錄？答：不是我做的會議紀錄，但是簽名我
      簽的，不知道是否有開股東會，我沒有印象，我也不知道
      董監事到底是誰」，此有本院言詞辯論筆錄在卷可稽。證
      人丁○○既於會議紀錄簽名，乃又不知是否有召開股東會
      ，實自相矛盾，自不足資為被告等之有利證據。此外，原
      告等人就被告公司於87年2月10日並未召開股東臨時會並
      選任其為董事與監察人，既未能舉證以推翻上開會議事錄
      ，原告等人之主張自不足採，否則有心之人大可利用人頭
      設立公司，甚或利用人頭擔任公司之董事長、董事或監察
      人，據以逃漏稅捐或為其他不法，迨數年後，稅捐稽徵機
      關查獲逃漏稅或違法，公司之董事長或董事或監察人再以
      其與公司間之委任關係不成立為由，據以逃避責任，此當
      非立法之本意，亦與公司法之立法本意相違。從而，原告
      戊○○、己○○、庚○○、辛○○請求確認與被告公司間
      之董事委任關係不存在。原告乙○○請求確認與被告公司
      間監察人之委任關係不存在，均無理由，應予駁回。
五、本件事證已臻明確，兩造其餘主張、陳述與舉證，核與本件
    判決結果無影響，爰不另一一論述，附此敘明。
六、結論：原告之訴為無理由，依民事訴訟法第78條，判決如主
    文。
中　　華　　民　　國　　96　　年　　3　　月　　20 　　日
                  民事第二庭    法  官  陳春長
正本係照原本作成。
如對本判決上訴，須於判決送達後20日內向本院提出上訴狀。
中　　華　　民　　國　　96　　年　　3　　月　　20 　　日
                                書記官
